臺灣高等法院民事判決　九十年度上字第六四八號
　　上　訴　人　甲○○
　　　　　　　　丙○○
　　　　　　　　　　　　　送達.
　　被　上訴人　乙○○
　　複　代理人　李耀馨
右當事人間返還信託物等事件，上訴人對於中華民國九十年五月二十九日臺灣臺北地
方法院九十年度訴字第一六○號第一審判決提起上訴，被上訴人為訴之變更，本院判
決如左：
    主    文
上訴人應將坐落台北市內湖區○○區○○段二小段0000－0000地號、權利範
圍一萬五千分之七十七之土地暨坐落該土地上門牌號碼：臺北市○○路○段九九巷三
九弄十九號三樓之一、建號０三七六二號之建物所有權，移轉登記予被上訴人。
變更之訴訴訟費用由上訴人負擔。
    事    實
甲、上訴人方面：
一、聲明：
  (一)原判決廢棄。
  (二)右廢棄部分，被上訴人在第一審之訴駁回。
二、陳述：除與原判決記載相同者，茲引用之外，補稱：
  (一)本件最後言詞辯論期日為九十年五月二十二日，上訴人均有到場，詎原審竟記載
    ：「被告未於最後言詞辯論期日到場，據其以前到場所為聲明陳述為」，應有違
    誤。
  (二)由被上訴人所書立之遺產分割清單所載：「茂蘭、茂孝拋棄繼承東湖房子」，可
    證被上訴人亦承認系爭房地係兩造父親李登祿之遺產，被上訴人稱系爭房地係伊
    借用李登祿名義購買，信託登記於李登祿名下云云，應係臨訟虛構之詞，蓋上訴
    人丙○○於八十二年間向兩造父親李登祿購買中和市○○路九十九巷三十六弄八
    號四樓房屋，價金約三百五十萬元，上訴人丙○○有簽發三紙支票，金額共二百
    三十萬元，由李登祿直接存入板橋郵局第二支局李登祿帳戶，而李登祿退休時亦
    領有退休金，應足夠金錢承購系爭房地，且上訴人丙○○自八十六年七月起至八
    十九年十月四日間均按月匯款三千五百元給李登祿以分擔系爭房地之貸款；再者
    ，自八十四年七月二十六日起至八十九年九月二十六日止，被上訴人由中國商銀
    帳戶匯入李登祿台北銀行帳戶金額，與系爭房地每期繳納貸款本金及利息之金額
    不符，亦足證被上訴人主張伊自八十四年七月起，按月匯入父親李登祿台北銀行
    000000000000帳戶繳納系爭房地貸款本金及利息，至今共匯入七十
    七萬四千一十六元云云，並不實在，至證人鄭瓊華係被上訴人之妻，其證詞即難
    免偏頗，原審採信鄭瓊華之證詞，殊有未洽。
  (三)被上訴人與李登祿長期居住於系爭房地，李登祿過世後，被上訴人提出要求將系
    爭房地留給他，而給付上訴人等各現金六十萬元，因該金額與上訴人等就系爭房
    地應繼分相差懸殊，為上訴人等拒絕。嗣後，被上訴人曾委託黃秀珠律師出面與
    上訴人甲○○、丙○○及王文富協調，然上訴人等仍拒絕同意，致協調不成。倘
    遺產分割清單，確如被上訴人所主張係遭上訴人甲○○暴力脅迫所書立，衡情，
    遺產分割清單所載分配條件，應有利於上訴人甲○○，不至於未為上訴人所接受
    ，且被上訴人嗣後亦不致委託律師出面協調，並將該遺產分割清單透過第三人李
    昌志轉交給上訴人甲○○，故被上訴人主張系爭遺產分割清單係遭脅迫所書立，
    顯與常理有違。
  (四)被上訴人知悉李登祿郵局存款有四十餘萬元，於李登祿逝世後，即私下持存摺及
    印章到郵局提領存款，惟遭郵局發現李登祿已逝世，拒絕被上訴人領取，而通知
    全體繼承人即兩造於八十九年十二月二十六日共同前往領取，由此可知，被上訴
    人有獨吞李登祿遺產之惡行，渠稱系爭房地係伊信託登記李登祿名下，亦屬獨占
    李登祿遺產行為。
三、證據：除援用第一審所提證據外，補提：(一)遺產分割清單影本乙紙、(二)財政部台
    北市國稅局遺產稅免稅證明書影本乙紙(三)李登祿於八十四年五月十七日提領三十
    萬元之單據影本乙份為證，並聲請訊問證人王文富。
乙、被上訴人方面：
一、聲明：
  (一)答辯聲明：上訴駁回。
  (二)變更訴之聲明：
　１先位聲明：上訴人應將坐落台北市內湖區○○區○○段二小段○○一九–○○○
  　○地號、權利範圍一萬五千分之七十七之土地暨坐落該土地上門牌號碼：臺北市
    ○○路○段九九巷三九弄十九號三樓之一、建號○三七六二號之建物所有權，移
    轉登記予被上訴人。
  ２備位聲明：上訴人應各給付被上訴人新台幣六十三萬三千八百五十四元正，及自
    起訴狀繕本送達翌日起至清償日止，按年息百分之五計算之利息。
  ３願供擔保，請准宣告假執行。
二、陳述：除與原判決記載相同者，茲引用之外，補稱：
  (一)本件原審判決書上關於「被告未於言詞辯論期日到場，據其以前到場所為之聲明
    陳述為」之記載雖有錯誤，然上訴人等於最後言詞辯論期日，均有到庭辯論，原
    審判決書顯屬筆誤，惟該瑕疵非屬重大，且無害上訴人之審級利益，依民事訴訟
    法第四百五十一條規定，本院無發回更審之必要。
  (二)系爭房地頭期款五十萬九千九百三十一元，係被上訴人繳納，上訴人對此事實，
    於第一審、第二審程序，均無爭執，並於九十年八月八日本院審理時，明確就頭
    期款係由被上訴人支付之事實，予以自認，被上訴人就此事實即無庸舉證。又被
    上訴人於購買系爭房屋後，共花費四十三萬一千五百元購買傢俱及裝潢系爭房屋
    ，以系爭房屋交屋時僅有建築本體，所有裝潢、設備均付之闕如情形下，被上訴
    人花費上開金額實屬合理。且被上訴人自八十四年七月起亦按月繳納系爭房地貸
    款本金及利息至今。而系爭房地已於九十一年九月十九日經地政事務所以繼承為
    原因登記為兩造公同共有。
  (三)查自民國七十八年起，被上訴人即獨自扶養父親李登祿，同住於土城，位於土城
    房屋不到二十七坪，十分擁擠，八十四年間李登祿受國宅處通知可購買系爭房地
    ，因系爭房地連同貸款利息須繳款項達三、四百萬，當時李登祿已退休近十年，
    其認房屋品質不好，希望留現金在身邊使用，故無意購買系爭房屋，被上訴人則
    為增加生活空間及小孩上學學區問題，乃由李登祿出名，由被上訴人支付購屋所
    需款項，購買系爭房地，被上訴人係將自已購買之系爭房地登記於李登祿名下，
    因購買當時信託法尚未施行，無信託法適用，而被上訴人所主張者為系爭房地係
    民間俗稱「信託登記」，實為借用名義為不動產之登記，與現行信託法第一條規
    定有間，但應成立類似信託之委託契約，應類推適用民法委任之規定，故於李登
    祿死亡時，信託登記契約即已終止，則依信託物返還請求權及不當得利法律關係
    ，上訴人等自應將系爭房地所有權回復登記與真正所有權人之被上訴人。至未在
    李登祿生前將房地移轉登記在被上訴人名下，乃因當時被上訴人名下尚有土城之
    房屋，條件不符，無法辦理過戶，且辦理過戶須繳納一百多萬元之土地增值稅，
    此由證人鄭英傑之陳述可證。
  (四)被上訴人並無贈與之理由，蓋李登祿一直與被上訴人同住，無須另有自已房屋以
    供居住，被上訴人若有購屋，當為自已及子女居住之用，焉有自已欠債背負房貸
    ，而將房屋贈與他人之理。再者，李登祿於八十二年即將位於中和之屋低價售予
    上訴人丙○○，並將位於吳興街之房屋供上訴人甲○○居住，被上訴人若將系爭
    房地贈與父親李登祿，則系爭房地於父親逝世後，將成為遺產，被上訴人豈有可
    能在弟、妹均已分配房屋居住情形下，自已負債，購屋供大家使用，故系爭房地
    確非贈與父親李登祿。
  (五)被上訴人就系爭房地已支付自備款、移轉登記費、投保火險費，計五十萬九千九
    百三十一元，自八十四年七月起至九十一年三月止，按月繳納系爭房地貸款本金
    及利息，共八十萬八千九百三十九元，另支出裝潢房屋、購買廚具，舖設地磚、
    油漆、裝置鐵窗等計四十三萬一千五百元，總計為一百七十五萬三百七十元。
  (六)兩造父親李登祿於七十六年退休，其退休金多用來付清中和房屋之貸款，所剩無
    多，被上訴人否認李登祿與上訴人丙○○間有買賣房屋之事實，上訴人丙○○所
    提出以支票支付房屋款二百三十萬元，其中一百萬元二筆，均於支票兌現後幾日
    即被提領一空，足證其付款係屬虛偽。況上訴人丙○○清償父親李登祿房款所開
    立支票及父親李登祿退休金，均存入板橋郵局第二支局李登祿帳戶，系爭房屋於
    八十四年六月二十六日向國宅處承購，而李登祿上開郵局存款結算至八十三年底
    僅餘六萬三千一百七十八元，結算至八十四年六月二十六日之前，亦僅餘十四萬
    三千五百三十元，顯然李登祿於購買系爭房屋時，並無支付能力，亦無法支付貸
    款。
  (七)被上訴人並未承認系爭房屋為遺產，上訴人所提遺產分割清單，係因父親李登祿
    逝世，上訴人甲○○為達爭產目的，夥同友人破壞門窗，企圖強行進入屋內，被
    上訴人家屬十分恐慌，為解決紛爭，曾提出此方案，惟未為上訴人等接受，且由
    系爭遺產分割清單上第二大點所載：「不同意：到法院辦償還信託．．．」等字
    句，可證被上訴人並未承認系爭房屋為遺產。另曾考慮之解決方案中提及：「茂
    蘭、茂孝拋棄繼承東湖房子（系爭房地）」，乃被上訴人思考解決本件信託紛爭
    ，最簡便有效方式，倘不以上訴人等拋棄繼承方式，將系爭房地過戶登記於被上
    訴人名下，勢必透過訴訟方式始能回歸登記與被上訴人，方提出此一解決方案。
  (八)被上訴人父親李登祿於八十九年十月十一日過世後，被上訴人即於十三日辦理除
    戶登記，因辦理除戶登記後，除戶之人財產即遭凍結，倘被上訴人有意侵吞財產
    ，何不先領取存款後再辦理除戶登記，顯見上訴人指摘被上訴人侵吞財產之說，
    與事實完全不符。
  (九)上訴人所提財政部台北市國稅局遺產稅免稅證明書係在父親李登祿死亡後，恐有
    遺產稅之問題，故至國稅局查詢父親李登祿死亡時名下所有財產，並據以估算遺
    產稅，被上訴人並未申報系爭不動產為遺產，且對系爭不動產歸屬，國稅局無權
    認定，故上開免稅證明書與系爭房地是否為遺產無關。
  (十)先位聲明部分，因辦理借名信託返還不動產時，依地政實務，其登記用語應為「
　　移轉登記」，而非「回復登記」，且原審依信託關係，本審以委任關係請求，乃
　　將先位聲明予以更正。退萬步言若認先位之訴無理由，則：(1)李登祿逝世前被上
　　訴人所支付系爭房地之自備款及貸款等費用一百二十五萬四千零三十一元，裝潢
　　費用四十三萬一千五百元，合計一百六十八萬五千五百三十一元，為被上訴人貸
　　予其父李登祿之借款，成立消費借貸關係，上訴人為李登祿之繼承人，應繼承其
　　債務，被上訴人亦為繼承人，因此伊繼承之債務因混同而消滅，上訴人等所應負
　　債務為借款債務之三分之一，即五十六萬一千八百四十四元。(2)李登祿逝世後，
　　發生繼承之事實，惟被上訴人仍繼承為全體繼承人清償系爭房屋之銀行貸款，依
　　民法第二百七十七條、第二百八十一條之規定，就被上訴人代上訴人清償部分，
　　得請求上訴人返還，自發生繼承後至九十一年七月二十六日止，共二十一萬六千
　　零二十九元，繼承人各三分之一，即為七萬二千零一十元。(1)＋(2)合計六十三萬
　　三千八百五十四元，乃擴張起訴聲明。
三、證據：除援用第一審所提證據外，補提：(一)戶籍謄本乙紙、(二)帳號000000
    －0之郵局台北八十四支局存摺影本乙紙、(三)被上訴人至九十一年三月支付系爭
    房地貸款本息證明影本乙份、(四)台北銀行收入收據二紙、(五)說明書乙份、(六)房地
    產繳納明細乙份為證，並聲請傳訊證人鄭英傑。
丙、本院依職權訊問證人鄭瓊華。
　　理　　　　　由
一、本件被上訴人於原審先位聲明係請求上訴人應將坐落台北市內湖區○○區○○段
　　二小段○○○一九–○○○○地號、權利範圍一萬五千分之七十七之土地暨坐落
　　該土地上門牌號碼：臺北市○○路○段九九巷三九弄十九號三樓之一、建號○三
　　七六二號之建物所有權，回復登記返還予被上訴人，嗣於本院變更先位聲明為如
　　主文第一項所示，核屬變更起訴之聲明；又被上訴人於原審主張其訴訟標的為信
　　託關係終止後之信託物返還請求權（見原審卷第九頁正面）惟於本院最後言詞辯
　　論時，另主張其訴訟標的為「依信託法施行前的信託借名登記，即類似信託的委
　　託契約，以信託物返還請求權及不當得利法律關係」，並具狀敘明前後主張請求
　　基礎事實同一，核屬訴訟標的之變更，惟因請求之基礎事實同一，且本件被上訴
　　人對於上開訴之變更並無異議，而為本案之言詞辯論，視為同意變更，依同法第
　　二百五十五條第一項第二款、第三款、第二項規定，應予以准許。另備位聲明部
　　分，被上訴人於原審係請求上訴人應各給付被上訴人五十七萬一千八百一十六元
　　，及自起訴狀繕本送達翌日起至清償日止，按年息百分之五計算之利息，嗣於本
　　院擴張起訴聲明為請求上訴人應各給付被上訴人六十三萬三千八百五十四元，及
　　自起訴狀繕本送達翌日起至清償日止，按年息百分之五計算之利息，為起訴聲明
　　之變更，因屬擴張或減縮應受判決事項之聲明，依二百五十五條第一項第三款亦
　　應准許。此外，上訴人二人於原審最後言詞辯論期日即九十年五月二十二日均有
　　到場辯論，此有原審當日民事報到單（原審卷第一六五頁）、言詞辯論筆錄（同
　　上卷第一０四頁至第二０六頁）在卷佐證，且上訴人對此亦不爭執，信屬實在，
　　而原判決事實欄被告方面項下竟載明：「被告未於言詞辯論期日到場，據其以前
　　到場所為之聲明陳述為：」等字句，惟上開言詞辯論筆錄並未行一造辯論，原審
　　於判決書中亦未載明該件行一造辯論，復未引一造辯論之法條，參核以觀，上述
　　記載，顯係筆誤，於訴訟程序並無影響，亦不構成瑕疵，合先敘明。
二、被上訴人主張：伊父李登祿於民國八十九年十月十一日死亡，繼承人為伊及上訴
    人甲○○、丙○○三人，坐落台北市內湖區○○區○○段二小段○○一九–○○
    ○○地號、權利範圍一萬五千分之七十七之土地暨坐落該土地上門牌號碼：臺北
    市○○路○段九九巷三九弄十九號三樓之一、建號○三七六二號之建物（下稱系
    爭房地），雖登記於其父李登祿名下，實係伊於八十四年六月間出資購買而登記
    於其父李登祿名下，乃係借用名義為不動產之登記，雖與現行信託法第一條規定
    有間，但應成立類似信託之委託契約，應類推適用民法委任之規定，故於李登祿
    死亡時，信託登記契約即已終止，則依信託物返還請求權及不當得利法律關係，
    乃先位聲明求為判命上訴人應將系爭房地移轉登記予伊之判決；若認伊與其父間
    就系爭不動產非屬信託關係，則(1)伊借予其父李登祿用以支付購買系爭房地價金
    及裝潢之費用，合計一百二十八萬三千九百四十七元，依兩造應繼分計算金額，
　　上訴人各應給付五十七萬一千八百一十六元予伊；(2)李登祿逝世後，發生繼承之
　　事實，伊仍為全體繼承人清償系爭房屋之銀行貸款，依民法第二百七十七條、第
　　二百八十一條之規定，就伊代上訴人清償部分，得請求上訴人返還，自發生繼承
　　後至九十一年七月二十六日止，共二十一萬六千零二十九元，繼承人各三分之一
　　，即為七萬二千零一十元。(1)、(2)合計六十三萬三千八百五十四元，乃備位聲明
　　求為判命上訴人各給付伊六十三萬三千八百五十四元，及自起訴狀繕本送達翌日
　　起至清償日止，加計法定遲延利息之判決。
三、上訴人則以：兩造父親李登祿有足夠金錢承購系爭房屋，無庸被上訴人出資借用
　　李登祿名義承購，故伊二人否認父親李登祿與被上訴人間就系爭房地有信託關係
　　存在，系爭房地實為父親李登祿之遺產。另兩造父親李登祿出資購買系爭房屋，
　　供被上訴人無償使用，被上訴人為使用系爭房屋，而為系爭房屋裝潢、添置廚具
　　、舖設地磚、油漆、裝置鐵窗等，乃理所當然，而被上訴人所提估價單，並無承
　　包商之簽章，其費用亦僅二十萬三千五百元，而非四十三萬一千五百元等語，資
　　為抗辯。
四、被上訴人主張系爭房、地為國民住宅，兩造之父李登祿經台北市政府國民住宅處
    通知可申購系爭房、地，而享有承購權，即由李登祿名義承購、繳款，並先後於
　　八十五年十二月六日、八十六年四月八日辦理系爭土地、房屋所有權登記為李登
　　祿所有，且分期付款陸續繳交中，而李登祿於八十九年十月十一日死亡，李登祿
　　與其已離婚之配偶李林申妹育三名子女即兩造，為李登祿之繼承人等情，業據提
　　出台北市政府出售國民住宅繳款通知單（原審卷第二十四頁）、系爭土地登記謄
　　本
    （同上卷第一四頁、第一五頁）、建物登記謄本（同上卷第一六頁、第一七頁）
    、李登祿死亡證明書（同上卷第一三頁）、繼承系統表（同上卷第一八頁）、李
　　登祿除戶登記謄本（同上卷第一九頁至第二一頁）在卷可考，並為上訴人所不爭
　　執，自堪信為真實。
五、被上訴人主張其子李肇龍於八十四年度就讀內湖區明湖國小，為增加生活空間及
    學區問題，乃父李登祿具有購買系爭國宅資格，乃由被上訴人出資，僅以於李登
    祿名義購買登記為所有人，系爭國宅之頭期款及各期款項均非李登祿支出，實由
    被上訴人支付，被上訴人因李登錄已死亡，上開類似信託之委託契約已終止等情
    ，上訴人二人則以前揭情詞置辯。經查：
  (一)被上訴人自八十四年六月起至八十四年七月三日止包含開戶入帳共四十三筆金額
    ，分別自被上訴人於中國商銀000－00－00000－0號帳戶內或被上訴
    人之妻鄭瓊華於華僑商銀000000－0000000－0號帳戶內提出款項
    ，再存入李登祿於台北銀行00000000000－0號帳戶內供支付系爭房
    、地貸款本息；自八十八年七月十四日起至八十九年九月二十九日止共十筆金額
    ，係由被上訴人上開帳戶內直接轉帳入李登祿前揭帳戶內；至李登祿於八十九年
    十月十一日死亡後，則由被上訴人直接以台北市政府國宅處核發國宅貸款分期還
    款憑單繳付系爭房、地貸款本息共十二筆金額，此外被上訴人亦代支付系爭房地
    自備款、產權移轉登記費、代辦投保火險費、自備款延期利息共計五十萬九千九
    百三十一元，此有上開通知單、李登祿台北銀行帳號00000000000－
    0現金提存明細（同上卷第二五頁、第二六頁）、李登祿台北銀行000000
    00000－0號活期儲蓄存款存摺及交易明細（同上卷第五四頁至第六０頁）
    、被上訴人上開帳戶存摺及交易明細（同上卷第六一頁至九０頁）、鄭瓊華上開
    帳戶客戶交易明細月報表（同上卷第九二頁至第九六頁）、台北銀行市府分行國
    宅貸款分期還款憑單（同上卷第九七頁）、台北銀行九十年三月十九日北銀營存
　　字第九０六００二八六００號函附李登祿上開帳戶之存款往來明細、存入傳票計
    四十三筆（同上卷第一一五頁至第一三二頁），就以上各項資料互為參證比對，
    核無不合。
　(二)證人鄭瓊華證稱：「系爭房屋因我公公（按即李登祿）抽到，所以是他名義．．
    系爭房屋是國宅，我公公認房屋品質不好，他不想要，但是靠近學區，所以用我
    公公名義購買，我是職業婦女，貸款由我公公在台北銀行的帳戶支付，存摺由我
    們保管使用，進出的錢都是我們的，印章是我公公的印章，並持有該帳戶之金融
    卡，印章由我公公保管，為了買這房屋，才開立台北銀行的帳戶，有十五筆是我
    先生（即被上訴人）的筆跡，有二筆是我同事幫我存的，其他都是我的筆跡，因
    我辦公地點離台北銀行很近，所以都是由我辦理存款，因該帳戶都是我們使用，
    所以有時會預先存入多一點，以備支付貸款的錢扣款，有時因帳戶有餘額，所以
    存少一點，我公公完全沒有出資購買房屋，因他曾出售房屋予丙○○，本件不能
    用自用住宅減稅，用一般稅率增值稅要一百三十萬左右，沒想到被告（即上訴人
    ）會有意見，才沒在他死亡前過戶：：」（同上卷第一四九頁）；又該證人於本
    院最後言詞辯論期日到庭證稱：「我公公李登祿在被上訴人甲○○結婚時，在中
    和買了一間房子和甲○○住在一起，之後我和被上訴人結婚，公公就和我們住在
    我名下所有土城的房子。後來公公在林森南路的房子被拆掉後，有參加國宅抽籤
    ，結果抽中了約二百萬左右的國宅，但因為抽中的國宅品質不好，所以當時公公
    並不想買，但是因為該地區學區好，我和被上訴人考慮小孩讀書，所以就以公公
    李登祿的名字承購。：：當時公公要求我們另開一個戶頭並說系爭房子的事他不
    管，所以我們就在台北銀行開立新戶頭以繳納系爭房子的貸款。事實上國宅在兩
    年後就可以辦理移轉，兩年後我們有談到過戶的問題，但因公公在賣中和房子時
    就用掉了只有一次增值稅的優惠，於是系爭房子的增值稅算一算要一百多萬元，
    所以只好打消系爭房子過戶的念頭。而在公公病危時，他也有叫我們趕快將系爭
    房子辦理過戶，因當時念及公公的病情，所以沒有馬上處理，系爭房子是在八十
    四年六月二十八日買的，公公是在八十九年十月十一日死亡的。（見本院最後言
    詞辯論筆錄），查系爭房、地屬國民住宅，兩造之父李登祿抽中籤而有承購權，
　　乃由以李登祿名義承購系爭房、地，而被上訴人之子李肇龍得就讀該國宅附近之
　　明湖國小，此有上開繳款通知單及明湖國小學生健康紀錄卡（本院卷第二一二頁
　　）再由該證人前後證言參證以觀，李登祿本不願承購系爭國宅建物，而被上訴人
　　慮及小孩學區問題，即由李登祿出名承購，頭期、訂約款及以後貸款皆由被上訴
　　人支付，而因李登祿已曾享受第一次重購退還土地增值稅之優惠，系爭房地即不
　　得再享重購退稅之優惠，而系爭房、地若移轉登記，其應繳之增值稅高達一百餘
　　萬，是以被上訴人在承購系爭房地後兩年，依法可移轉登記，縱經李登祿催促及
　　提醒移轉登記，因慮及高額增值稅負，均未為移轉登記，足見上訴人與李登祿雙
    方均有嗣後依法可移轉登記時，李登祿願移轉登記予被上訴人之合意。至於李登
    祿上開存摺係專供繳付系爭房地貸款之本、息之用，其交易明細亦載「國宅本息
    」字樣（同上卷第五八頁至第六０頁），且國宅借款人為使貸款專用帳戶餘額足
    供該期本、息之繳付，多存或少存，不以該期數額如數存入，乃事理之常，尚非
    得以前揭存入上開李登祿帳戶內之金額有二０，００七元或二０，０００元，或
    三０，０００元遽為不利於被上訴人之認定。
　(三)李登祿除上開帳戶內，另於板橋郵局立有000000－0號帳戶，並有提、存
    款之記錄，此有該郵局九十年四月三十日0000000000七號函附該帳號
    自八十二年十月十五日至八十五年一月十三日止之存提款詳情表（同上卷第一五
    九頁至第一六二頁）附卷足憑，惟系爭房、地頭期款達五十萬九千九百三十一元
    ，而李登祿於八十四年六月二十五日僅有餘額十四萬三千五百三十元（見同上卷
    第一六二頁），實不足支付上開款項，足見此款項應為被上訴人所支付。又上訴
    人丙○○於八十二年間向李登祿購買台北縣中和市○○路九十九巷三六弄八號四
    樓之房屋，價金三百三十萬元，約成，上訴人丙○○支付二紙各為一百萬，一紙
    為三十萬元共三紙支票予李登祿充上開價金，此有該三紙支票（同上卷第一三九
    頁至第一四二頁）、土地房屋買賣契約書（同上卷第一七七頁）附卷足憑，惟李
    登祿於八十二年十二月三十日、八十三年四月一日、八十三年四月二十五日提兌
    上開三紙支票後，即陸續提領該郵局帳戶內之存款花用，至八十四年六月二十六
    日系爭房、地繳付頭款日前夕（即八十四年六月二十五日）僅存餘額十四萬三千
    五百三十元，此後更無提款支付貸款本、息之記錄，益見李登祿未曾以上開價金
    支付系爭房地之價金或貸款本息。另上訴人丙○○自八十六年七月起至八十八年
    十二月止，按月匯款三千五百元予李登祿上開郵局帳戶，此固有郵政國內匯款單
    二十六紙（同上卷第一七八頁至第二０二頁）在卷足證，惟李登祿未曾自上開郵
    局帳戶內提款或轉帳予前揭台北銀行專用帳戶內，則上開匯款單仍不足以證明系
    爭房地為李登祿自行出資所購。
  (四)上訴人所提遺產處理清單（見本院卷第一八頁）中雖載有：「：：茂蘭、茂孝拋
　　棄東湖房子：：」等字樣，惟其第２項即載有「同意的話，請代書通知他們限期
　　辦理，不同意到法院辦理償還信託一年半時間，法院辦理期間不得打擾我們」等
　　情，足見該清單內容所載，並未經兩造同意，兩造亦未在該清單上簽認，自不能
　　僅憑其上載有上訴人拋棄系爭房、地之權利，任意推定系爭房、地為李登祿出資
　　所購而屬遺產。
  (五)證人即被上訴人之岳父鄭英傑證以：「：：我是與李登祿做親家後才認識他，他
    買系爭房子的事，我知道，因我與李登祿一起出國玩過，他的家務事會跟我說，
    系爭房子是國宅，而李登祿有購買國宅的身分，他才購買的，他是買了以後才告
    訴我的，當初是因乙○○有此需要才買：：李登祿告訴我房屋價款是乙○○出的
　　，我有問我女兒鄭瓊華、女婿乙○○，：：李登祿說他祇出個名義，．．．李登
　　祿有考慮這財產如何分，但未辦理過戶，因為增值稅很高，所以沒有過戶，當初
　　祇是要借李登祿名義，因當時乙○○住的土城房子太小，且為小孩上學方便，系
　　爭房子也便宜才買的：：」（本院卷第一二九頁、第一三０頁）。顯見，系爭不
　　動產係以李登祿名義買，其價金之交付，系爭房、地之管理、處分權均由被上訴
　　人及其配偶為之，李登祿間亦同意嗣後移轉登記所有權予上訴人，殊無疑義。
六、綜上所述，系爭不動產於李登祿死亡後，其繼承人即兩造已辦理公同共有之繼承
    登記，被上訴人先位聲明請求被上訴人辦理所有權移轉登記，洵屬正當，應予准
　　許。先位聲明既已准許，其備位請求，即毋庸再予審酌。
七、本件事證已明，兩造其餘攻擊、防禦方法及其他未經援用之證據，經斟酌尚無礙
    於本院前述之認定，而上訴人聲請傳訊證人王文富，與待證事實無關，均無必要
    ，併予敘明。
八、據上論結，本件變更之訴為有理由，依民事訴訟法第七十八條、第八十五條第一
　　項，判決如主文。
中　　　華　　　民　　　國　　九十一 　 年　　 十二 　　月　　　三　　　日
　　　　　　　　　　　　　　　臺灣高等法院民事第十七庭
　　　　　　　　　　　　　　　　　　審判長法　官　鄭  雅　萍
　　　　　　　　　　　　　　　　　　　　　法　官　呂　太　郎
　　　　　　　　　　　　　　　　　　　　　法　官　許　文　章
右正本係照原本作成。
如不服本判決，應於收受送達後二十日內向本院提出上訴書狀，其未表明上訴理由者
，應於提出上訴後二十日內向本院補提理由書狀（均須按他造當事人之人數附繕本）
上訴時應提出委任律師或具有律師資格之人之委任狀；委任有律師資格者，另應附具
律師及格證書及釋明委任人與受任人有民事訴訟法第四百六十六條之一第一項但書或
第二項（詳附註）所定關係之釋明文書影本。
中　　　華　　　民　　　國　　九十一 　 年　　 十二 　　月　　　十　　　日
 　　　　　　　　　　　　　　　　　　　　 書記官  陳  明  俐
附註：
民事訴訟法第四百六十六條之一（第一項、第二項）：
對於第二審判決上訴，上訴人應委任律師為訴訟代理人。但上訴人或其法定代理人具
有律師資格者，不在此限。
上訴人之配偶、三親等內之血親、二親等內之姻親，或上訴人為法人、中央或地方機
關時，其所屬專任人員具有律師資格並經法院認為適當者，亦得為第三審訴訟代理人
。
